【裁判字號】    94,上,104
【裁判日期】    950307
【裁判案由】    拆屋還地
【裁判全文】
臺灣高等法院民事判決                   94年度上字第104號
上  訴  人  戊○○
            己○○
共      同
訴訟代理人  郭惠吉律師
            賴俊榮律師
被上訴人    丙○○
訴訟代理人  何春源律師
            丁○○
上列當事人間拆屋還地等事件，上訴人對於中華民國93年12月10
日臺灣臺北地方法院93年度訴字第1055號第一審判決提起上訴，
本院於95年2月7日言詞辯論終結，判決如下：
    主  文
原判決關於（一）命上訴人戊○○給付之金額超過新台幣貳萬壹
仟捌佰零玖元，及自民國93年9月15日起至拆除建物之日止，按
月給付新台幣壹仟佰柒拾貳元；（二）命上訴人己○○給付之
金額超過新台幣壹萬陸仟零柒拾元，及自民國93年9月15日起至
拆除建物之日止，按月給付新台幣壹仟零拾壹元；（三）假執行
之宣告部分，暨訴訟費用之裁判（確定部分除外）均廢棄。
前開廢棄部分，被上訴人在第一審之訴駁回。
其餘上訴駁回。
第一審訴訟費用（確定部分除外）及第二審訴訟費用由上訴人戊
○○負擔十分之六，上訴人己○○負擔十分之三，餘由被上訴人
負擔。
    事實及理由
一、上訴人聲明：（一）原判決關於不利上訴人部分廢棄。（二
    ）前開廢棄部分，被上訴人在第一審之訴駁回。（三）如受
    不利之判決，願預供擔保請准宣告免為假執行。
    被上訴人聲明：上訴駁回。
二、被上訴人起訴主張：坐落台北市○○區○○段3小段826地號
    土地面積671平方公尺（下稱系爭土地）為伊與其餘共有人
    共有，伊之所有權應有部分為39分之22（民國93年9月15日
    前為3分之2）。上訴人戊○○於民國（下同）39年6月1日，
    上訴人己○○之被繼承人陳重寶於74年10月27日在系爭土地
    登記設定權利範圍公同共有23.01平方公尺之地上權，並在
    系爭土地上建有台北市○○區○○段3小段9建號，門牌號碼
    為同區○○路67巷5號之建物。詎上訴人戊○○與陳重寶超
    逾地上權之設定範圍，無正當權源，上訴人戊○○另在系爭
    土地上建築門牌號碼同區○○路67巷5號如原判決附圖乙1、
    乙2、乙3部分所示面積共114平方公尺之建物，陳重寶建築
    同段10建號門牌號碼同區○○路67巷6號如原判決附圖丙1、
    丙2、丙3所示面積共84平方公尺之建物，占有使用系爭土地
    。系爭軍功路67巷6號建物由上訴人己○○繼承，上訴人戊
    ○○、己○○均負有拆除系爭土地上之地上物，返還土地予
    伊之義務。又上訴人在伊於93年3月2日起訴回溯起算5年之
    前即已無權占有使用系爭土地，受有相當於租金之不當得利
    ，並致伊受有損害，依土地法第97條第1項規定，按系爭土
    地公告現值每平方公尺新台幣（下同）1萬4200元，及上訴
    人占有面積以年息百分之6計算，上訴人戊○○應按月給付
    伊8094元，上訴人己○○應按月給付伊5964元等情，爰依民
    法第767條、第821條、第179條規定及繼承之法律關係，求
    為命上訴人戊○○將坐落系爭土地上門牌號碼軍功路67巷5
    號如原判決附圖乙1、乙2、乙3所示面積共計114平方公尺之
    建物拆除，將土地返還伊及其他共有人，並自88年7月21日
    起至拆除建物之日止，按月給付8094元；上訴人己○○將坐
    落系爭土地上，門牌號碼軍功路67巷6號如原判決附圖丙1、
    丙2、丙3所示面積共計84平方公尺之建物拆除，將土地返還
    伊及其他共有人，並自88年7月21日起至拆除建物之日止，
    按月給付5964元之判決（原審判決上訴人戊○○應將坐落系
    爭土地上門牌號碼軍功路67巷5號如原審判決附圖乙1、乙2
    、乙3所示面積共計114平方公尺之建物拆除，將土地交還被
    上訴人及其他共有人，並應給付被上訴人18萬6327元，及自
    93年1月起至拆除建物之日止，按月給付被上訴人2432元；
    上訴人己○○應將坐落系爭土地門牌號碼軍功路67巷6號如
    原判決附圖丙1、丙2、丙3所示面積共計84平方公尺之建物
    拆除，將土地交還上訴人及其他共有人，並應給付被上訴人
    13萬7293元，及自93年1月起至拆除建物之日止，按月給付
    1792元；駁回被上訴人其餘之訴。上訴人戊○○、己○○各
    就其敗訴部分提起上訴，被上訴人就其敗訴部分，未聲明不
    服，已告確定。至被上訴人請求原審共同被告陳銘財等13
    人拆屋還地及返還不當得利部分，業經原審為其部分勝訴，
    部分敗訴之判決確定）。
    上訴人則以：上訴人戊○○在系爭土地上有同小段11建號門
    牌號碼軍功坑10號之建物，登記面積57.66平方公尺；上訴
    人己○○在系爭土地上有同小段10建號門牌號碼軍功路76巷
    6號建物，登記面積111.83平方公尺，足見彼等係經前土地
    所有權人同意在地上建屋；又彼等在系爭土地上亦均設定地
    上權，非無權占有云云，資為抗辯。
三、兩造不爭執之事實：
（一）被上訴人為系爭土地之共有人，伊於92年10月9日登記取
      得所有權應有部分3分之2，自93年9月15日起變更登記為
      39分之22。上訴人戊○○與上訴人己○○之被繼承人陳重
      寶先後於39年6月1日、74年10月27日在系爭土地上設定權
      利範圍公同共有23.01 平方公尺之地上權。
      證據：土地登記謄本（見原審卷11-15、58-62、162、291
      -296頁）。
（二）上訴人戊○○在系爭土地上建有門牌號碼軍功路67巷5號
      如原判決附圖乙1、乙2、乙3部分所示面積共114平方公尺
      之建物。上訴人己○○因分割繼承登記為門牌號碼軍功路
      67巷6號如原判決附圖丙1、丙2、丙3所示建物之所有權人
      。
      證據：
      1.經原審赴現場勘驗，並囑託台北市古亭地政事務所測量
        屬實，有勘驗筆錄、土地複丈成果圖可稽（見原審卷15
        2-155、160、161頁）。
      2.門牌號碼軍功路67巷6號建物之登記謄本（見原審卷20
        、67、299頁）。
四、關於被上訴人請求上訴人戊○○、己○○拆屋還地部分：
（一）按所有人對於無權占有或侵奪其所有物者，得請求返還之
      ，民法第767條前段定有明文。又依民法第821條規定，各
      共有人對於第三人得就共有物之全部，為本於所有權之請
      求；並得為共有人全體之利益，為回復共有物之請求。
（二）上訴人雖抗辯陳重寶及上訴人戊○○在系爭土地上設定有
      地上權，非無權占有云云；惟為被上訴人所否認，並主張
      系爭土地上陳重寶等人之地上權係建築同小段9建號之建
      物，伊請求上訴人拆除之建物不在前開地上權範圍內等語
      。經查系爭土地上所登記陳重寶、上訴人戊○○與其他地
      上權人陳接、陳太平、陳金鍾等人公同共有之地上權，設
      定權利範圍為23.01平方公尺，登記日期為39年6月1日，
      有土地登記謄本可稽（見原審卷11-15、58-62、291-296
      頁。另按陳重寶部分之登記日期為74年10月7日應係因「
      權利書狀換發」所致─參見台北市古亭地政事務所93年10
      月13日函送陳重寶之「土地登記聲請書」，原審卷306-31
      3頁）；又同小段9建號之建物，係土造一層建物面積23.0
      1平方公尺，由上訴人戊○○與陳重寶、陳接、陳太平、
      陳金鍾、甲○○○於39年6月1日辦理建物所有權登記，亦
      有建物登記謄本可憑（見原審卷18、65頁）；上述二者之
      面積及登記日期均為相同，被上訴人主張系爭土地上陳重
      寶等人之地上權係建築同小段9建號之建物一節應可採信
      ，上訴人所為抗辯核不足採。
（三）上訴人戊○○雖提出坐落系爭土地上同小段11建號建物登
      記謄本（見原審卷21、68、300頁），上訴人己○○提出
      同小段10建號建物登記謄本（見原審卷20、67、299頁）
      ，抗辯彼等所有之建物占有使用系爭土地係經原土地所有
      權人同意云云；惟為被上訴人所否認。經查，據台北市古
      亭地政事務所93年10月13日北市古地二字第09331224400
      號函復：系爭土地上已登記之6筆建號建物，因年代久遠
      查無建物平面圖，無從套圖比對其相對應之建號及範圍、
      面積（見原審卷306頁）；上訴人戊○○、己○○復均未
      能提出原土地所有權人同意使用系爭土地之同意書，又縱
      原土地所有權人曾同意在地上建屋，亦無從證明原土地所
      有權人同意陳重寶及上訴人戊○○、陳重寶之被繼承人即
      上訴人己○○永久使用系爭土地。證人乙○○○、許演龍
      雖到場證稱：上訴人之建物已存在數十年云云（見本院卷
      132頁），並不足以證明上訴人有占有系爭土地之正當權
      源；且上訴人亦未能證明係原土地所有權人之何人同意彼
      等在地上建屋，而土地所有權人未主張權利，如無積極證
      據，並未能認係默示同意陳重寶及上訴人戊○○占有使用
      系爭土地，上訴人所辯亦不足採。又陳重寶及上訴人戊○
      ○並非系爭土地之共有人（見原審卷11、58頁之土地登記
      謄本），均無從因分管而占有系爭土地，上訴人抗辯因分
      管而為有權占有云云，為不足取。再按依民法第758條規
      定，不動產物權，依法律行為而取得、設定、喪失及變更
      者，非經登記，不生效力；上訴人戊○○抗辯系爭土地之
      地上權人陳林佐順將伊地上權之面積或辦畢所有權登記之
      建物面積提供其使用云云，亦不足取。
（四）依上所述，上訴人並未能證明彼等所有建物占用系爭土地
      為有權占有，被上訴人請求上訴人戊○○將如原判決附圖
      乙1、乙2、乙3部分所示面積共計114平方公尺之建物拆除
      ，上訴人己○○將如原判決附圖丙1、丙2、丙3部分所示
      面積共計84平方公尺之建物拆除，並均將土地返還被上訴
      人及其他共有人，為有理由，應予准許。
五、關於被上訴人請求上訴人給付不當得利部分：
（一）按依民法第179條規定，無法律上之原因而受利益，致他
      人受損害者，應返還其利益。又無權占有他人土地，可能
      獲得相當於租金之利益，為社會通常之觀念，亦有最高法
      院61年台上字第1695號判例可參。上訴人無權占有系爭土
      地，受有相當於租金之利益，致被上訴人受有相當於租金
      之損害，被上訴人自得請求上訴人返還因無權占有系爭土
      地所受相當於之利益。
（二）又依土地法第105條準用同法第97條規定，城市地方租用
      基地建築房屋之租金，以不超過土地及其建築物申報總價
      年息百分之10為限。再依土地法第148條、土地法施行法
      第25條、平均地權條例第16條前段規定，土地所有人依土
      地法規定所申報之地價為法定地價；土地法第97條第1項
      所謂土地價額係指法定地價；土地所有權人未於法定公告
      期間申報地價者，以公告地價百分之80為其申報地價。經
      查被上訴人於92年10月9日始登記取得系爭土地所有權應
      有部分3分之2，其時系爭土地之申報地價為每平方公尺74
      40元，自93年1月份起之申報地價為每平方公尺5120元，
      有地價謄本可憑（見原審卷第262頁）。又查系爭土地鄰
      名門社區，為山坡地區，鄰近地區多已開發為住宅，上訴
      人之建物後方為雜木林，經原審赴現場勘驗明確，有勘驗
      筆錄可憑（見原審卷152-154頁）；爰審酌上述情狀，認
      原審斟酌系爭土地坐落位置、附近繁榮程度、上訴人利用
      基地之經濟價值及所受利益等一切情狀，按系爭土地申報
      總價額年息百分之5計算被上訴人所得請求相當於租金之
      不當得利，堪認為適當。
（三）被上訴人於93年3月2日起訴，其請求上訴人給付不當得利
      應自92年10月9日伊登記取得系爭土地所有權應有部分之
      日起算（被上訴人請求自88年7月21日起算不當得利，尚
      有未洽）；且如前所述，應按上訴人占有之面積及系爭土
      地申報地價總價額年息百分之5計算；被上訴人就系爭土
      地之所有權應有部分原為3分之2，自93年9月15日起為39
      分之22，其對上訴人所得請求之不當得利如下：
    1.上訴人戊○○部分：
    (1)自92年10月9日起至92年12月31日止，共計6460元：
      7,440元×114平方公尺×5％÷12月×2又23／31月×2／3
      ＝6,460元
    (2)自93年1月1日起至93年9月14日止，共計1萬5349元：
      5,120元×114平方公尺×5％÷12月×9又14／30月×2／3
      ＝15,348.66元（元以下4捨5入，下同）
    (3)自93年9月15日起至上訴人戊○○拆除建物之日為止，每
      月為1372元：
      5,120元×114平方公尺×5％÷12月×22／39＝1,371.89
      元
    (4)總計上訴人戊○○應給付被上訴人2萬1809元（即(1)＋(2)
      ），並自93年9月15日起至拆除建物之日止，按月給付被
      上訴人1372元。
    2.上訴人己○○部分：
    (1)自92年10月9日起至92年12月31日止，共計4760元：
      7,440元×84平方公尺×5％÷12月×2又23／31月×2／3
      ＝4,760元
    (2)自93年1月1日起至93年9月14日止，共計1萬1310元：
      5,120元×84平方公尺×5％÷12月×9又14／30月×2／3
      ＝11,309.51元
    (3)自93年9月15日起至上訴人己○○拆除建物之日為止，每
      月為1011元：
      5,120元×84平方公尺×5％÷12月×22／39＝1,010.87元
    (4)總計上訴人己○○應給付被上訴人1萬6070元（即(1)＋(2)
      ），並應自93年9月15日起至拆除建物之日止，按月給付
      被上訴人1011元。
    (5)末按依民法第1153條第1項、第1171條規定，縱上訴人己
      ○○係於93年6月24日始因分割繼承取得建物所有權，惟
      其既未經被上訴人同意免除連帶責任，就其被繼承人返還
      占有系爭土地之不當得利仍應負連帶責任，被上訴人請求
      其給付自92年10月9日起占有系爭土地之不當得利，並無
      不合，其抗辯在分割繼承取得建物所有權前，其不負返還
      不當得利之義務云云，為不足取。
六、綜上所述，被上訴人本於所有權之作用及不當得利之法律關
    係，請求上訴人戊○○將坐落系爭土地上如原判決附圖乙1
    、乙2、乙3部分所示面積共計114平方公尺之建物拆除，將
    土地返還被上訴人及其他共有人，並給付2萬1809元，及自
    93年9月15日起至拆除建物之日止，按月給付1372元；上訴
    人己○○將坐落系爭土地上如原判決附圖丙1、丙2、丙3部
    分所示面積共計84平方公尺之建物拆除，將土地返還上訴人
    及其他共有人，並應給付1萬6070元，及自93年9月15日起至
    拆除建物之日止，按月給付1011元，為有理由，應予准許；
    其餘請求則為無理由，不應准許。原審就上開不應准許部分
    所為上訴人敗訴之判決，尚有未洽；又依民事訴訟法第389
    條第2項規定，計算同條第1項第5款價額準用關於計算訴訟
    標的價額之規定；再依同法第77條之2第2項規定，以一訴附
    帶請求其孳息、損害賠償、違約金或費用者，不併算其價額
    ；原判決未斟酌被上訴人請求上訴人拆屋還地之訴訟標的價
    額，而僅就被上訴人請求上訴人給付不當得利部分依職權宣
    告假執行，亦有未合；上訴論旨指摘原判決此部分不當，求
    予廢棄改判，為有理由；又原判決就上開應准許部分所為上
    訴人敗訴之判決，並無不合；上訴論旨指摘原判決此部分不
    當，求予廢棄改判，為無理由。
七、至兩造其餘之攻擊或防禦方法及未經援用之證據，經本院斟
    酌後，認為均不足以影響本判決之結果，無逐一詳予論駁之
    必要。併此敘明。
八、據上論結，本件上訴為一部有理由，一部無理由，依民事訴
    訟法第450條、第449條第1項、第79條、第85條第1項但書，
    判決如主文。
中    華    民    國    95    年    3     月     7    日
                  民事第八庭  審判長法  官  吳景源
                                    法  官  滕允潔
                                    法  官  鄭威莉
正本係照原本作成。
如不服本判決，應於收受送達後20日內向本院提出上訴書狀，其
未表明上訴理由者，應於提出上訴後20日內向本院補提理由書狀
（均須按他造當事人之人數附繕本）上訴時應提出委任律師或具
有律師資格之人之委任狀；委任有律師資格者，另應附具律師資
格證書及釋明委任人與受任人有民事訴訟法第466條之一第一項
但書或第二項（詳附註）所定關係之釋明文書影本。
中    華    民    國    95    年    3     月    8     日
                                    書記官  董曼華
附註：
民事訴訟法第四百六十六條之一（第一項、第二項）：
對於第二審判決上訴，上訴人應委任律師為訴訟代理人。但上訴
人或其他法定代理人具有律師資格者，不在此限。
上訴人之配偶、三親等內之血親、二親等內之姻親，或上訴人為
法人、中央或地方機關時，其所屬專任人員具有律師資格並經法
院認為適當者，亦得為第三審訴訟代理人。


司法院資訊處製作；財團法人民間司法改革基金會備份。
